【裁判字號】    99,重上更(二),23
【裁判日期】    990623
【裁判案由】    偽造有價證券
【裁判全文】
臺灣高等法院臺中分院刑事判決    99年度重上更(二)字第23號
上  訴  人
即  被  告  乙○○
選任辯護人  潘仲文律師
            林志忠律師
上列上訴人因偽造有價證券等案件，不服臺灣南投地方法院92年
度訴字第127號中華民國92年11月28日第一審判決（起訴案號：
臺灣南投地方法院檢察署90年度偵續字第8號），提起上訴，經
最高法院第2次發回更審，本院判決如下：
    主      文
原判決撤銷。
乙○○連續意圖供行使之用，而偽造有價證券，處有期徒刑肆年
陸月。附表壹所示己○○貸款案中以己○○、丙○○、丁○○為
共同發票人之本票，及附表貳乙○○貸款案中以丙○○、丁○○
為共同發票人之部分之本票，以及偽造之「己○○」、「丙○○
」、「丁○○」印章各壹顆，及附表壹、貳所示除本票外所偽造
之「己○○」、「丙○○」、「丁○○」署押（除己○○於85年
8月14日授信約定書上之署名及丙○○、丁○○於80年11月28日
、87年1月12日之授信約定書上之署名外）及印文均沒收。
    事      實
一、乙○○原係「臺中市第十一信用合作社」（址設臺中市○○
    路○段316號，於民國90年9月14日起由合作金庫銀行股份有
    限公司概括承受，下稱「十一信合作社」）之經理，為投資
    不動產籌措資金，竟利用職務之便，基於意圖供行使之用而
    偽造有價證券、及偽造文書之概括犯意：
(一)先於80年6月27日之前某時間，在不詳地點，以不明方式偽
    刻其連襟己○○、大姨丙○○與妻之兄嫂丁○○之印章各1
    顆，並於同年6月27日，在十一信合作社儲蓄部冒用己○○
    名義在十一信合作社開戶資料卡、印鑑卡上偽簽己○○之署
    名，並蓋用上開偽造之己○○印章，而偽造以己○○為名義
    人之開戶資料卡、印鑑卡各1紙，並交付予十一信合作社不
    知情之承辦人員王銘淑，繼而於經辦人王銘淑受理開戶作業
    後，在開戶資料主管欄蓋章表示同意，而順利在該社假冒己○○之名開立00000000-0號之活期儲蓄存款帳戶，且於同日
    某時，在十一信合作社以己○○為借款人，於授信約定書上
    偽簽己○○之簽名，並蓋用偽刻之上開印章於授信約定書上
    表示完成對保程序，繼於翌日以偽造己○○、丙○○、丁○○等3人之署名為共同發票人，並蓋用前揭偽刻之己○○、
    丙○○與丁○○3人之印章，而偽造印文之方式，偽造金額
    為新臺幣（下同）2千萬元之本票1紙，並交付十一信合作社
    不知情之承辦人員，而偽以己○○之名義向該信用合作社借
    款2千萬元，致十一信合作社不疑有它，將2千萬元貸予己○○而匯入己○○上開帳戶後，乙○○即取得該款項使用，並
    於同年10月間離職。
(二)乙○○於80年10月間離職後，又於同年11月26日以其自己名
    義向十一信合作社借款2千萬元，並以丙○○、丁○○2人為
    連帶保證人，向丙○○、丁○○謊稱要辦理小額貸款，使渠
    等在授信約定書上簽署丙○○與丁○○之簽名，再蓋用偽刻
    之丙○○、丁○○印章於其2人之授信約定書上表示完成對
    保程序，乙○○除以自己為發票人外，並在本票發票人欄上
    偽造丙○○、丁○○等2人之署名，並蓋用前揭偽刻之丙○○與丁○○2人之印章，而偽造印文之方式，偽造丙○○、
    丁○○為共同發票人，金額為2千萬元之本票1紙，並交付十
    一信合作社不知情之承辦人員，而向該信用合作社借款2千
    萬元，致十一信合作社不疑有它，乃將2千萬元貸予乙○○
    ，使乙○○即取得該款項使用。乙○○取得上開2筆貸款後
    ，除自行負擔貸款利息之繳納外，復承續前開犯意，自80年
    起至88年止，每年辦理展期或借新還舊時，即分別於附表所
    示之時間，偽造以己○○、丙○○與丁○○等3人為名義人
    之授信約定書（其間，己○○於85年8月14日授信約定書上
    之署名、丙○○、丁○○於80年11月28日、87年1月12日授
    信約定書上之署名係屬真正），及偽造己○○署名之借款申
    請書、己○○、丙○○、丁○○等3人或丙○○、丁○○2人
    為共同發票人，金額2千萬元之本票等文件，陸續交付十一
    信合作社，而以借新還舊或展期之方式，達到繼續借款之目
    的，足以生損害於己○○、丙○○與丁○○等3人及十一信
    合作社管理貸款業務之正確性。嗣於89年5月間丙○○、丁○○2人，89年8月22日己○○分別接獲十一信合作社之催款
    通知，始查悉上情。
二、案經己○○、丙○○與丁○○訴請臺灣南投地方法院檢察署
    檢察官偵查起訴。
    理      由
一、證據能力之說明：按被告以外之人於審判外之陳述，雖不符
    刑事訴訟法第159條之1至第159條之4之規定，然經當事人於
    審判程序同意作為證據，法院審酌該言詞陳述作成時之情況
    ，認為適當者，亦得為證據；當事人、代理人或辯護人於法
    院調查證據時，知有刑事訴訟法第159條第1項不得為證據之
    情形，而未於言詞辯論終結前聲明異議者，視為有前項之同
    意，刑事訴訟法第159條之5定有明文。經查本案檢察官及被
    告與其辯護人，於原審及本院上訴審、更一審及更二審審理
    時均未爭執本判決所引用之下列各項證據之證據能力，復未
    於言詞辯論終結前聲明異議，本院審酌各該陳述作成時之情
    況，並無違法取證之瑕疵，認以之作為證據為適當，揆諸上
    開規定，應認下列各項證據均有證據能力。
二、訊據上訴人即被告乙○○對於上揭時地先後以告訴人己○○
    及自己名義向十一信合作社借款各2千萬元合計4千萬元，均
    以告訴人丙○○、丁○○為連帶保證人、該2筆借款均由其
    使用及繳息之事實固坦承不諱，惟矢口否認有何偽造有價證
    券及偽造文書犯行，辯稱：告訴人己○○係伊妻之二姐夫、
    丁○○為伊妻之嫂、丙○○係伊妻之大姐，渠等與伊均係20
    多年親戚，事先皆知伊要向十一信合作社借款，且亦均同意
    並授權伊簽寫借款所需文件及簽發本票。告訴人己○○及丙○○之印章是他們同意伊代刻的，至於丁○○之印章則係她
    自己拿給伊。伊向該信用合作社借款，曾由戊○○於80年及
    87年間就告訴人丁○○及丙○○各辦理1次對保手續。至於
    伊所簽立之切結書，當時因告訴人己○○等3人就上開貸款
    事件，欲對十一信合作社提起民事訴訟，伊迫於與己○○等
    3人間之親情壓力，才配合在切結書上簽名，伊絕無盜刻告
    訴人己○○、丁○○及丙○○之印章。伊向該信用合作社借
    款，多年來利息均有按期繳納，最近景氣不好，該信用合作
    社要對伊執行，他們才對伊提出告訴云云。經查：
(一)上揭犯罪事實，業據告訴人即證人己○○、丙○○與丁○○
    在本院更審審理中供證綦詳（本院更二卷第91-105頁），並
    有卷附之合作金庫銀行中港分行92年4月25日合金中港放字
    第0920001960號函送之告訴人己○○於80年6月26日起至88
    年2月22日止之授信申請書及批覆書19張（附原審卷第31至5
    0頁）、合作金庫銀行力行分行91年4月30日合金力字第0910
    001638號函送之被告借款申請書8張、授信約定書4張、印鑑
    卡1張、借款批覆書8張、發票日為88年3月31日之本票1張、
    抵押權設定約定書2件、他項權利證明書2張、他項權利移轉
    （變更）契約書1份、告訴人己○○85年8月14日授信約定書
    及印鑑簽各1件、告訴人丙○○及丁○○87年1月12日授信約
    定書各1件（附90偵2750號卷第60至82頁、第31頁至34頁）
    、告訴人丙○○、丁○○80年11月28日授信約定書各1件（
    附中院91中簡3804號卷第42、43頁）、發票日為88年3月5日
    之本票1張（附90他371號卷第10頁）、發票日為80年6月28
    日之本票1張（附中院90簡上427號卷第19頁）可稽，且被告
    復自承上開2筆貸款案均係其自己辦理乙情屬實，堪信告訴
    人己○○、丙○○、丁○○3人之指證並非無據。
(二)再依卷附告訴人己○○自承在十一信合作社85年8月14日授
    信約定書上；告訴人丙○○、丁○○自承分別在十一信用合
    作社80年11月28日、87年1月12日以為係辦小額貸款所簽立
    之授信約定書，其署名與其餘附表所示借款文件、本票之「
    己○○」、「丙○○」、「丁○○」等簽名，其外形、書寫
    方式、落筆、運筆等筆觸，以肉眼觀之，明顯不同；而被告
    乙○○復自承除上開告訴人所簽立之授信約定書署名外，其
    餘附表所示之告訴人等3人之簽名與印文確由其所簽立與蓋
    用乙情甚明（見本院上訴卷第27頁）；又參以十一信合作社
    於原審法院90年度簡上字第427號確認本票債權不存在乙案
    中亦陳明上開本票係由被告乙○○提出，十一信合作社收受
    上開本票時，本票即已簽發完成，其承辦人並未目睹告訴人
    等3人簽發上揭本票明確。是被告乙○○自承除上開告訴人
    所簽立之授信約定書署名外，其餘如附表所示文件上之署名
    與蓋印非告訴人等3人所為乙情，核與告訴人等3人指述等情
    吻合，堪信與事實相符。查告訴人己○○等3人是否同意辦
    理貸款，攸關其等需否負該本件鉅額貸款債務清償之責，該
    貸款相關之申請書、本票自需由其等親自確認簽署始符常情
    ，又豈有均由被告乙○○連續多年代為簽署之可能？被告乙○○上揭所稱辦理貸款之作法，顯與一般金融機構辦理貸款
    需由貸款人親自簽署用印之規定有異，則被告乙○○上揭作
    法是否合乎十一信合作社之相關作業規定？當時有無確依規
    定辦理對保？被告乙○○何以不由己○○等3人在相關文件
    及本票上親自簽名，以杜爭議？俱有疑問存在。
(三)再觀諸卷附之授信約定書及印鑑簽上之告訴人己○○、丙○○、丁○○3人之印文雖均一致，且告訴人劉章亦自承僅曾
    於上開85年8月14日、丙○○及丁○○於80年11月28日及87
    年1月12日，分別在前揭貸款案之授信約定書上簽名對保之
    事實，然渠3人均未曾承認前揭文件上之印文係渠等授權被
    告刻印及用印，並均一致稱：係因被告說要辦理小額貸款才
    答應對保，並不知被告前開2筆貸款之事等語明確（見本院
    更二卷第91背面、97頁、104頁）；且查被告乙○○自承80
    年間告訴人己○○於十一信合作社開設帳戶所須資料，均由
    其代為簽名及蓋章，且告訴人己○○、丙○○之印章於80年
    間刻好後，及告訴人丁○○之印章於80年間交給被告乙○○
    後，即一直由其代為保管，前開授信約定書及前揭本票上之
    印文即由其以保管之告訴人己○○、丙○○、丁○○印章蓋
    用乙情屬實（見中院90中簡上427號卷第62、63頁）；然被
    告乙○○僅空言泛稱就上開文件告訴人等3人均有同意並授
    權其簽名及蓋印，卻無法提出告訴人等之授權書或其他任何
    相關證明以實其說，則單以前開文件上之印文俱屬相符乙節
    ，已難遽斷前開印文全係出於告訴人等3人之授權。況本件
    告訴人等3人於89年5月及8月間接獲十一信合作社之催款通
    知而發現上情後，被告乙○○為求交代，在其岳父洪木源住
    處當場同意書立切結書1紙予告訴人己○○等人，其內容明
    確記載：「本人未經己○○、丙○○與丁○○等3人之同意
    授權，自行刻用己○○等3人之印章，用印於本人開具給台
    中第十一信用合作社之本票收據，並自行以己○○等3人之
    名義簽章，本人除向己○○等3人表示歉意外，願意負一切
    責任特立此切結書為憑」，有切結書1紙附卷可佐（90他371
    號卷第30頁）；且上開切結書，確係出於被告乙○○所簽立
    ，簽發時氣氛尚稱祥和、被告乙○○在場自承偽刻告訴人3
    人之印章及冒名貸款、並向告訴人等人認錯表示願意負責，
    且被告乙○○夫妻及被告乙○○之岳父等親人均為在場等情
    ，分據在場證人：被告之岳父洪木源於臺中地方法院89年
    度中簡字第3857號案審理中供證：「當天我有在現場，切結
    書內容我沒有看到，當天乙○○說事情是他做的，他會負責
    。....切結書是在我的住處簽的。之前曾經聽過己○○要找
    乙○○簽切結書處理。....」等語（見該卷第119、120頁）
    。被告配偶之兄即告訴人丁○○之夫洪聰輝於原審明確證
    述：被告簽立切結書時，伊有在場目睹。被告在簽立切結書
    之前，已與己○○等3人因向第十一信合作社貸款事件爭執
    很久，被告都有承認這些印章是他所偽刻，冒名貸款是他所
    為，並要負責解決，才同意簽立切結書。被告是依約到伊家
    裡進行協調，一進門就先向己○○等3人鞠躬道歉，表示很
    對不起大家，還有哭泣，並表明他會負責。切結書是己○○
    事先打字製作完成，由己○○拿出來，當時被告對切結書之
    內容沒有意見。從貸款事件爆發直到被告簽立切結書，被告
    都有承認是他1個人所為等語（見原審卷第150至155頁）。
    證人己○○於本院審理時供證：「（當時簽切結書的情形
    為何？）我於89年8月時接到十一信關於我有借款2千萬元以
    及未繳利息的通知，我才發覺有這件事，我便去問乙○○，
    他還不承認，我便直接去十一信五權分行詢問，五權分行才
    告知，我80年6月27日就有貸款2千萬元、有授信約定書、還
    有開本票，經我一直詢問乙○○，乙○○後來才承認，並說
    是他做的，他一直道歉說他會解決。後來我們全部的人包括
    我、丁○○、丙○○、我舅子洪聰輝等人都在我及乙○○的
    丈人家，他一進門就哭著道歉並說他會負責一切，這些事情
    都是他做的。當時我拿出這切結書，並說既然他都承認事情
    是他做的，他必須在這（即指切結書）上面簽名，他看了之
    後沒有意見他就簽名並寫上他的住址。（你所謂「這些事情
    都是他做的」是否有包括丙○○跟丁○○連帶保證的部分？
    ）對，沒錯，當時他都有承認」等語（本院更二審卷第94頁
    正反面）。證人丙○○於本院更二審審理時證稱：「（簽
    切結書當時的情形為何？）因為當時被我們知道此事後，我
    跟己○○有去台中十一信找，看到2千萬，後來聽說不只2千
    萬，好像是在進化路那邊還有，我們便又打電話給他問他到
    底又在哪裡借，他才告訴我們是在哪裡，我們就去那邊借，
    又再發覺有借2千萬，總共是4千萬。那天回來後，我們就找
    他，他一進門就站在門口哭哭啼啼的、跟我們九十度鞠躬，
    並說他知道他錯了、他一切他會負責。（他說他錯了會負責
    ，他是否有承認這些是他？）對，他就承認這些都是他借的
    、圖章什麼的都是他自己去刻的，所以當時才會說，既然都
    是他做的，我們就拿這個（切結書）請他簽名。（乙○○是
    否有承認他未經你們同意刻你們的印章？）對，他之前也有
    承認圖章是他自己去刻了以後放在他那邊」等語（本院更二
    審卷第99頁正、反面）。證人丁○○於本院更二審審理時
    證稱：「（乙○○在寫那張切結書時，總共有多少人在場？
    ）我公公、我先生、我、己○○及他太太、丙○○及她先生
    、乙○○及他太太都在。（當天乙○○是在切結書上簽名而
    已？）對，他自己說對不起、他錯了，所以他自願簽的。..
    ..。（89年間乙○○簽切結書時，當時有無承認2千萬元貸
    款是他未經你們同意而貸款的？）有，他有承認他錯了並道
    歉、他願意負一切責任，所以他才簽名。（己○○的2千萬
    元貸款部分，乙○○有無承認？）就是4千萬，包括己○○
    的2千萬貸款，他全部都承認」等語（本院更二審卷第103頁
    、104頁背面）。經核上揭證人就被告乙○○當時承認未經
    告訴人3人同意而以其等名義貸款及為連帶保證人乙情之供
    證情節均相符合，並無任何被告乙○○否認或迫於親情壓力
    始予簽立切結書之情。且被告乙○○係大學畢業，於簽立切
    結書前，已從事金融業多年，曾經擔任十一信合作社經理，
    應具有相當金融專業智識能力及社會經驗。而切結書之文義
    可謂清楚明白，被告乙○○充分瞭解其內容應無困難。倘被
    告有切結書所指情事，不免自身涉犯偽造私文書罪，甚至偽
    造有價證券罪，罪責不輕，又事涉己○○等3人與金融業者
    即十一信合作社間之相關民事責任，必須提起民事訴訟解決
    ，並非僅為一般私人間糾葛，委實難以私了，被告乙○○應
    知之甚詳。則被告乙○○所辯：伊係因己○○等3人就上開
    貸款事件，欲對十一信合作社，提起民事訴訟，伊迫於與己○○等3人間之親情壓力，才配合在切結書上簽名等情，不
    免為脫免己○○等3人之民事責任，導致自身坦承涉及罪責
    不輕之偽造私文書、偽造有價證券罪，顯非合理可信。足信
    該件切結書係出於被告乙○○之自由意思所簽立之事實無誤
    ，被告空言辯稱有經告訴人3人授權刻章用印、切結書係因
    告訴人為提起訴訟而迫於親情之壓力始為簽立云云，顯非可
    採。
(四)另觀諸卷附之借款申請書、授信約定書、開戶印鑑卡及本票
    等資料，除告訴人3人自承簽立之授信約定書外，其他相關
    文件中，告訴人己○○、丙○○、丁○○3人之職業、住址
    、電話等項均有誤載，與告訴人3人之真實資料皆為不符（
    見90他371號卷第53-56頁、90偵2750號卷第70-76頁、原審
    卷第32-50頁），苟被告乙○○所辯其有徵得告訴人等人同
    意乙情為真，則又何以其所填具之相關資料內容均為不實？
    該等文件是否確由告訴人等3人所親自或授權被告填立，已
    非無疑。參以一般銀行實務，開立帳戶通常均須由本人為之
    ，倘本人不克到場，也必須出具委託書予代理人，然被告乙○○歷經偵審多次開庭調查，均未能提出委託書以證明告訴
    人等3人於80年間確有分別委託被告開設帳戶及進行借款之
    情事，故被告乙○○所稱得告訴人3人授權之情節顯與常情
    未盡相符，不無可疑。況80年間被告乙○○業已以告訴人己○○之名義，向十一信合作社借用另筆2千萬元之借款，該
    借款其後匯入上開被告乙○○代告訴人己○○所開設之帳戶
    內，存摺印章俱由被告保管，整筆借款均由被告乙○○統籌
    投資不動產，盈虧由被告乙○○自負，利息亦由被告乙○○
    繳納乙情，為被告乙○○所自承（見中院91中簡3804號卷第
    90至92頁）；然以如此鉅額之借款，倘告訴人3人果知情原
    委，並同意被告乙○○以告訴人己○○名義借貸，且分別由
    告訴人己○○、丙○○、丁○○3人或告訴人丙○○、丁○○共同簽發本票擔保，卻於借得後對該筆借款之運用不加聞
    問，而以該筆借款投資所得，亦均與出名借款之告訴人己○○無涉，衡情與事理顯然不符。足見告訴人3人主張被告於
    80年間即已偽刻告訴人3人之印章，並假其擔任原十一信合
    作社經理職務之便，擅自為告訴人己○○開戶，隨即偽以告
    訴人己○○之名借款2千萬元，並由告訴人丙○○、丁○○
    任連帶保證人，且將借得款項委由十一信合社匯入上揭竊立
    之帳戶內自為運用，告訴人3人俱不知情，被告其後並陸續
    未經授權自行於附表所示之授信約定書與本票等上蓋用告訴
    人等人之印章等情，應非子虛。
(五)又證人即原十一信合作社職員戊○○於原審法院91年度中簡
    字第3804號確認債權不存在之訴乙案中，於92年1月8日已證
    述：當時是由被告陪同我至告訴人丙○○、丁○○處對保，
    當天對保時只拿卷附之約定書2份給告訴人丙○○、丁○○
    簽名，至於本票是事後才簽的，不清楚有無告知2人借款之
    事項等語在卷（見91中簡3804號卷第26、27、37、38頁），
    其就對保時有無告知借款事項已供證不清楚等情明確，乃其
    於92年9月20日原審審理中證稱其於85年及87年間，向告訴
    人3人辦理對保時，均有告知貸款金額為2千萬元云云（見原
    審卷第89、91、101、102頁）、於本院更二審99年5月19日
    審理時亦供證：對保時有告知己○○、丙○○、丁○○借貸
    金額云云（本院更二卷第89頁正、反面）。核有前後不一之
    情，查證人戊○○係十一信合作社之職員，而十一信合作社
    係本件2筆貸款案之債權人，有相當之利害關係，是其於原
    審92年9月8日及本院更二審之證詞顯有偏頗之虞，已難遽採
    ；況證人戊○○千瑞於上開民事事件作證之時間，早於原審
    逾8個月及本院更二審7年4個月之久，何以其在之後於原審
    及本院更二審所為證詞，反而會較之前之記憶為清楚？此亦
    與常情有違。故證人戊○○證述前後不符，且與常情有違，
    並有偏頗之虞，自難遽採。又授權約定書並未記載貸款金額
    之事實，並據證人戊○○於原審供證在卷（見原審卷第94頁
    ），且有上開授權約定書可稽，則對保之際既未告知告訴人
    等3人實際上貸款之金額，致告訴人等3人始終不知上開貸款
    金額共有4千萬元之鉅額數目，足見告訴人等證稱被告係以
    辦理小額貸款為由，告訴人等3人方於上開授權約定書簽名
    等情，應為實在，是本件自不能據告訴人等3人有於上開授
    權約定書簽名，即為認定告訴人等同意被告以渠等名義辦理
    本件貸款，被告乙○○所辯告訴人等親自於上開授權約定書
    簽名對保，即有授權伊辦理本件貸款云云，自非足採。又若
    告訴人等3人倘有同意由被告以代刻印章代為簽名之方式，
    於80年間以告訴人己○○為借款人，及以告訴人丁○○、丙○○任連帶保證人辦理上揭2筆借款，何以最重要之80年間
    辦理各2千萬元鉅額貸款之初借款手續、文件，尚可任由被
    告乙○○1人代為之，此有被告乙○○以告訴人己○○名義
    簽署之開戶印鑑卡、授信約定書、以告訴人等3人名義簽發
    之本票可稽（90他371號卷第53、54、56頁），而85年、87
    年之授信約定書反須由告訴人3人親自簽名？參以告訴人之
    職業、住址、電話等項，除告訴人等3人所簽立之授信約定
    書等資料為正確外，其餘被告乙○○所填載之借款申請書、
    授信約定書、本票等文件（見90偵2750號卷第70-77頁、90
    他371號卷第19-20頁、原審卷第32-50頁），多處均係由被
    告乙○○為不實之填寫，而於告訴人等寫立上開授信約定書
    之際，亦均由被告乙○○出面陪同證人戊○○找告訴人一起
    在場之情事，並據證人戊○○供證在卷（見原審卷第93、10
    3頁），由此可知，被告乙○○顯係顧忌苟為如實填載告訴
    人之資料，十一信合作社勢必寄發對保、繳息等通知文件或
    以電話通知告訴人，聯絡辦理貸款事宜，因而其不法情事將
    遭發覺；再輔以被告與告訴人己○○3人有親戚關係，而被
    告乙○○復在偵查中供稱：我與己○○等3人都是1、20年之
    親戚，雙方間並無任何之仇恨等語，可知茍非確係被告乙○○最初利用其猶任職十一信合作社經理之際，冒用告訴人己○○名義開設帳戶並擔任借款人以及擅以丙○○、丁○○先
    後為連帶保證人，再連續辦理上開貸款共4千萬元之情事，
    衡諸常情，告訴人等3人豈有任意誣陷被告之理？諸此，俱
    徵被告乙○○所辯尚非可採。
(六)又查告訴人等3人均一致稱係因被告說要辦理小額貸款才答
    應對保，始簽名於上開授信約定書，並不知被告前開2筆貸
    款之事等語明確，已如前述，而告訴人己○○於本院更二審
    審理中陳明：「他（指被告）事先跟我說他要辦申請小額貸
    款，他要請我跟他保證，還要我提供這些繳稅的資料」等語
    （見本院更二卷第92頁），證人戊○○亦於臺中地方法院89
    年中簡字第3857號確認本票債權不存在之訴乙案，證述「伊
    承辦對保，己○○等也都提出綜合所得稅申報書。」等語（
    見本院上訴卷第77頁），而告訴人己○○係於85年8月14日
    始於授信約定書簽名，已如上述，足見告訴人己○○所稱其
    係於85年間被告說要申請小額貸款，始交付歷年之所得申報
    書亦為實情。衡諸告訴人己○○於本院上訴審及更二審審理
    中供陳：「當時只是南投縣政府當科員，不可能借款2千萬
    」、「（你80年當時年收入多少？）1個月4至5萬元左右，
    年收入約60至80萬元左右」等語（見本院上訴卷第49頁、本
    院更二卷第92頁2），及告訴人丙○○亦於本院上訴審及更
    二審審理中供陳：「我在省政府法規會當書記，1個月2萬多
    元，不可能擔保4千萬元」、「（妳有無同意擔任己○○2千
    萬的保證人？）我不知道，我不同意，若是知道，我也不會
    同意」等語（見本院上訴卷第50頁、本院更二卷第98頁背面
    ），告訴人等人中之己○○、丙○○均為公務人員，而丁○○之職業則為家管，在薪資收入有限，尚須支出日常生活開
    銷所需之情況下，其等又如何願為被告乙○○背負遠逾其等
    能力足堪負荷高達4千萬元之沈重借款，且整筆借款復均由
    被告乙○○統籌投資不動產，盈虧均歸屬被告乙○○？此亦
    與常情顯然有悖，是告訴人己○○於本院上訴審及本院更二
    審所供係因被告乙○○於85年要辦理小額貸款，始提供81至
    84 年繳稅資料給被告乙○○等語，應可憑採，而被告乙○○辯稱「告訴人己○○知悉所提供之上開資料，乃俾供信用
    合作社評估其信用狀況，以決定是否繼續展期放款」等語並
    不足採信。另被告乙○○雖辯稱「告訴人己○○於89年5月3
    日接獲催款通知後，仍於89年5月6日將金額60萬元、40萬元
    之款項匯入被告所有之帳戶內，被告乙○○用以繳納利息，
    其所言不知借款乙事云云洵非事實」云云，惟告訴人己○○
    於本院更二審供證：「乙○○當時是跟他太太一起到我家，
    他說他週轉不靈，請我幫忙，一直求我要我借款1百萬元給
    他，那1百萬元我是向我哥哥借錢給他的，...」（本院更二
    卷第93頁）、於本院上訴審供陳：「89年5月6日被告與他太
    太到我家向我說要向我借1百萬元，說要週轉，我用電匯分
    60、40萬匯到被告的帳戶。他有簽支票1百萬給我，後來支
    票有退票」等語，且查89年5月間告訴人丙○○、丁○○等2
    人接獲十一信合作社之催款通知，有台中市第十一信用合作
    社函附卷足憑（見90偵3626卷第11頁），而告訴人己○○則
    係於89年8月22日接獲十一信合作社之催款通知，復有台中
    市第十一信用合作社函附卷足佐（見90他371號卷第8頁），
    足見告訴人己○○於89年5月6日匯給被告1百萬元之際，並
    未接獲十一信合作社催繳2千萬元之借款通知，其並不知有
    本件借款之情事，再參諸卷附告訴人己○○上開1百萬元匯
    款單及被告乙○○所簽發之1百萬支票及退票理由單等相關
    證明影本（見90他371卷第64至67頁），而被告乙○○供稱
    其係於同日轉帳20萬0685元繳納本件借款利息（見本院上訴
    卷第62頁），惟本件告訴人己○○若知悉借款而要匯款繳納
    借款利息，應可自行直接匯入十一信合作社其帳戶內，又何
    必先匯予被告乙○○1百萬元並由被告乙○○簽發支票交付
    ，再由被告乙○○提取部分款項繳納本件借款利息，亦不合
    常情，是告訴人己○○所供上開1百萬元之匯款，係被告乙○○向其借用款項週轉，其不知有本件借款2千萬元，亦非
    作為其繳納利息之用等語，顯與上開證據相符，尚可採信，
    被告乙○○所辯，自不足採。
(七)末查告訴人3人於89年5月及8日間分別接獲十一信合作社之
    通知後，除要求被告乙○○解決外，就上開2筆貸款並積極
    向法院對十一信合作社提出確認債權不存在之訴，且經法院
    審理訴訟結果亦同上開被告乙○○未經告訴人等3人授權偽
    刻印章及辦理開戶、貸款之認定，而判決告訴人等3人勝訴
    乙情，亦有十一信合作社89年8月22日函1件、臺中地院90年
    度簡上字第427號及91年度中簡字第3804號2案之卷宗及判決
    書各1份在卷可證。綜上，被告乙○○上開所辯核與事證不
    符，顯係事後卸責之詞，不足採信。此外，復有卷附勞工保
    險被保險人異動資料1件（附92偵續8號卷）、分公司基本資
    料查詢1紙、臺中地方法院89年度票字第10632號民事裁定、
    本院89年度抗字第1339號民事裁定（附臺中地方法院91年度
    中簡字第3804號卷）足稽，事證明確，被告犯行洵已堪認定
    。至於90偵2750號卷第47頁卷內偵查筆錄中所載被告乙○○
    於90年12月11日偵查中供稱：「丁○○印章是她親自拿給我
    的，只是她不知道要做什麼而已」乙節，經本院就該偵訊錄
    音光牒勘驗結果，被告乙○○是日於偵查庭之供述並無上揭
    記載之內容，有本院之錄音譯文及勘驗筆錄足參（本院更二
    卷第59-64頁），是該偵查筆錄內此部分所載或係誤載，惟
    與本院上揭事實之認定不生影響，併此敘明。
三、按本票乃表彰財產權之證券，行使或處分本票上所表彰之權
    利，以本票之占有為必要，且本件本票係於國內發行及流通
    ，本身並具價格（金額）之標示，堪認係刑法第201條第1項
    所規定之有價證券；又按刑法第201條第1項所稱之「偽造」
    ，係指無權簽發而冒用他人名義簽發而言；則被告乙○○意
    圖供行使之用，未經告訴人3人之同意或授權，於前揭時、
    地，偽刻告訴人等3人之印章，且偽簽告訴人等3人署名，並
    偽造告訴人3人之印文，而偽造前開開戶資料卡、印鑑卡、
    本票、授信約定書、借款申請書等文件，進而交付被害人十
    一信合作社持以行使，核被告乙○○所為，係犯刑法第201
    條第1項之偽造有價證券罪、第216條、第210條之行使偽造
    私文書罪。其盜刻印章，進而偽造署押、印文均為偽造文書
    及偽造有價證券之階段行為，不另論罪；其偽造本票及私文
    書後復持以行使，其偽造私文書及行使偽造本票之低度行為
    ，分別為行使偽造私文書及偽造本票之高度行為所吸收，僅
    論以行使偽造私文書罪及偽造有價證券罪。又被告行為後，
    刑法第56條連續犯之規定，於94年1月7日修正公布刪除，並
    於95年7月1日施行，則被告之犯行，因行為後新法業已刪除
    連續犯之規定，此刪除雖非犯罪構成要件之變更，但顯已影
    響行為人刑罰之法律效果，自屬法律有變更，依新法第2條
    第1項規定，比較新、舊法結果，仍應適用較有利於被告之
    行為時法律即舊法論以連續犯（最高法院95年第8次刑事庭
    會議決議參照）。被告乙○○先後多次偽造告訴人等3人之
    上開文書及偽造有價證券之犯行，時間緊接，罪名與構成要
    件相同，顯各係基於概括犯意而為，均應依修正前刑法第56
    條連續犯之規定論以一罪，並加重其刑。又被告乙○○所犯
    行使偽造私文書罪與偽造有價證券罪間，有方法結果之牽連
    關係，為牽連犯，而被告行為後，94年1月7日修正公布、95
    年7月1日施行之刑法，修正後刪除第55條關於牽連犯之規定
    。本件被告乙○○所犯上開偽造有價證券、行使偽造私文書
    等罪具有牽連犯之關係，依修正前即行為時之規定，應從一
    重之偽造有價證券罪處斷；依修正後之刑法既已刪除牽連犯
    之規定，則所犯上述各罪應依數罪併罰之規定分論併罰。比
    較新舊法之規定，修正後之規定並非較有利於被告，依刑法
    第2條第1項之規定，應適用行為時之法律，即適用修正前刑
    法第55條牽連犯之規定，從一重之偽造有價證券罪處斷。公
    訴人認被告所乙○○犯上開2罪，犯意各別，行為互異，請
    求分論併罰，尚有未洽。又公訴人雖漏未就被告乙○○以其
    自己名義貸款2千萬元，未經告訴人丙○○、丁○○同意，
    逕以其2人為連帶保證人之犯行部分起訴，然該部分與起訴
    經認有罪部分有連續犯之裁判上一罪關係，基於審判不可分
    原則，本院自得一併審究。
四、按偽造之有價證券，不問屬於犯人與否，沒收之；再偽造之
    印章、印文或署押，不問屬於犯人與否，沒收之。刑法第20
    5條、第219條分別定有明文。又在票據上簽名者，依票上所
    載文義負責，2人以上共同簽名者，應連帶負責；又票據之
    偽造或票據上簽名之偽造，不影響於真正簽名之效力，票據
    法第5條及第15條分別定有明文。從而2人以上共同在本票之
    發票人欄簽名者，應連帶負發票人責任，倘其中有部分屬於
    偽造，雖不影響於其餘真正簽名者之效力，但偽造之部分，
    仍應依上開規定，諭知沒收，而不得僅諭知沒收偽造之署押
    （最高法院90年度台上字第1733號判決參照）。查被告乙○○冒用告訴人己○○貸款案之以告訴人3人為共同發票人之
    如附表壹所示之本票，被告乙○○所為貸款案中以告訴人丙○○、丁○○為共同發票人之如附表貳所示關於發票人丙○○、丁○○之本票之部分，均係偽造之有價證券；及本件被
    告乙○○偽造之告訴人等3人之印章（業由告訴人己○○取
    回），與被告乙○○偽造如附表壹、貳所示告訴人己○○之
    開戶資料卡、印鑑卡、借款申請書、偽造之告訴人己○○、
    丙○○、丁○○3人之授信約定書等文件上之「己○○」、
    「丙○○」、「丁○○」署押（除己○○於85年8月14日授
    信約定書上之署名、丙○○、丁○○於80年11月28日、87年
    1月12日之授信約定書上之署名外）及印文，分別依刑法第2
    05條、第219條之規定，不問屬於犯人與否，應予宣告沒收
    。至於被告乙○○偽造之其他本票及借款文件上之署押、印
    文等資料雖未扣案，惟因本案貸款已歷時十餘年，其間原放
    款之十一信合作社於89年間復由合作金庫銀行概括承受，該
    行庫接管前己○○存款帳戶已轉入靜止戶、丁○○等相關資
    料並未隨同移轉、合作金庫銀行接管後就乙○○債權並已轉
    賣予資產管理公司，致其餘資料難以查得而未能證明尚為存
    在，此有：台灣南投地方法院檢察署於91年間函調乙○○
    80年間起迄88年間之貸款、清償續借相關資料結果，合作金
    庫銀行力行分行於91年4月13日合金力行字第0910001638號
    函覆：乙○○自80年間借款2仟萬元後，即未清償，而於每
    滿1年時，辦理借新還舊或展期方式，繼續借款，最後1次展
    期為88年間等情，並檢附相關之之申請書、授信約定書、印
    鑑卡、借款批覆書、本票及抵押權設定約定書等件（90偵27
    50卷第60-82頁）。原審法院函調關於己○○貸款部分之
    資料結果，合作金庫銀行中港分行以92年4月25日合金中港
    字第0920001960號檢附己○○於80年6月26日起至88年2月22
    日止共計19張授信申請書批覆書在卷（原審卷第31-50頁）
    。嗣經本院更一審再為函調結果：合作金庫進化分行96年
    5月21日合金進化字第0960002144號函及96年6月21日合金進
    化字第0960002580號分別函覆關於乙○○債權部分已轉賣予
    資產管理公司、僅檢送乙○○名義借款（以丙○○、丁○○
    為連帶保證人）之申請書8件、本票4件、授信約定書4件等
    件過院（本院更一卷第51-68、69頁）。合作金庫銀行中
    權分行96年7月9日合金中權催字第0960003081號就己○○存
    款戶資料部分函覆：己○○存款戶於本行接管前已轉入靜止
    戶，相關存戶資料已難以查得，現有留存資料為借款相關文
    件等語，並檢送與原審法院上揭函調之相同資料到院（本院
    更一卷第70頁）。合作金庫銀行中權分行96年9月28日合
    金中權存字第0960004143號函覆因原十一信合作社整併，丁○○帳號資料未隨同移轉而無法提供印鑑卡資料足憑（本院
    更一卷第74頁）。據上，本案除扣案資料外，其餘相關存戶
    資料因歷時已久，其間復經整併及移轉，雖法院一再函查仍
    難以查得，是既無證據證明仍然存在，無法依上開規定沒收
    ，故就此部分不為沒收之諭知，併此敘明。
五、原審認上訴人乙○○罪證明確，予以論罪科刑，固非無見，
    惟：本件被告乙○○於告訴人己○○貸款案中以告訴人3
    人為共同發票人簽發如附表壹所示之本票，及被告貸款案中
    以告訴人丙○○、丁○○為共同發票人簽發之如附表貳所示
    本票關於發票人丙○○、丁○○本票之部分，均係偽造之有
    價證券，自應予以宣告沒收，原審雖於理由說明應予宣告沒
    收，卻漏未於主文中諭知，顯有矛盾，尚有未洽。卷內扣
    案之85年8月14日授信約定書係為告訴人己○○部分，卷內
    並無關於丙○○、丁○○於85年8月14日之授信約定書可查
    ，原審沒收部分於附表壹中贅載丙○○、丁○○於85年8月
    14日之授信約定書，容有疏誤；再丙○○、丁○○2人於80
    年11月28日授信約定書上之簽署係為真正，業如上述，原審
    就該部分亦認係為被告乙○○所偽造而併予沒收，亦有不當
    。被告乙○○上訴意旨徒執陳詞否認犯罪，雖無可取，固未
    指摘及此，惟原判決既有上揭可議，仍屬無可維持，應由本
    院將原判決撤銷改判。爰審酌被告乙○○並無犯罪前科之素
    行，其本案之犯罪動機、目的係為借得資金供投資之用，並
    有提供不動產設定抵押供擔保，及繳納該2筆貸款利息，此
    為告訴人等3人及被害人十一信合作社所不否認，尚無不法
    所有之意圖，及本案貸款金額甚高、犯罪所生損害非小、與
    其犯後迄未與告訴人等及被害人和解，矢口否認犯罪等一切
    情狀，量處如主文第2項所示之刑，並就如主文所示偽造之
    本票，偽造之「己○○」、「丙○○」、「丁○○」印章，
    偽造之署押及印文均依法宣告沒收之。又公訴人起訴書中雖
    對被告乙○○具體求處有期徒刑八年，然本院審酌上開各情
    ，認對被告乙○○處以如主文所示之刑已足收儆懲之效，亦
    附敘明之。
據上論斷，應依刑事訴訟法第369條第1項前段、第364條、第299
條第1項前段、刑法第2條第1項、第201條第1項、第216條、第21
0條、第205條、第219條，修正前刑法第56條、第55條，修正廢
止前罰金罰鍰提高標準條例第1條前段，判決如主文。
本案經檢察官甲○○到庭執行職務。
中    華    民    國    99    年    6     月    23    日
            刑事第一庭    審判長法  官  陳  紀  綱
                                法  官  姚  勳  昌
                                法  官  林  欽  章
以上正本證明與原本無異。
如不服本判決應於收受送達後10日內向本院提出上訴書狀，其未
敘述上訴之理由者，並得於提起上訴後10日內向本院補提理由書
（均須按他造當事人之人數附繕本）「切勿逕送上級法院」。

                                書記官  卓  佳  儀
中    華    民    國    99    年    6     月    23    日
本案論科法條：
中華民國刑法第二百零一條：
意圖供行使之用，而偽造、變造公債票、公司股票或其他有價證
券者，處三年以上十年以下有期徒刑，得併科三千元以下罰金。
行使偽造、變造之公債票、公司股票或其他有價證券，或意圖供
行使之用，而收集或交付於人者，處一年以上七年以下有期徒刑
，得併科三千元以下罰金。
中華民國刑法第二百一十條：
(偽造變造私文書罪)
偽造、變造私文書，足以生損害於公眾或他人者，處五年以下有
期徒刑。中華民國刑法第二百一十六條：
(行使偽造變造或登載不實之文書罪)
行使第二百十條至第二百十五條之文書者，依偽造、變造文書或
登載不實事項或使登載不實事項之規定處斷。
附表：
壹、己○○貸款案：
文件                     偽造署押          偽造印文
6.開戶資料卡        「己○○」一枚    「己○○」一枚
6.印鑑卡            「己○○」一枚    「己○○」二枚
6.本票              「己○○」一枚    「己○○」四枚
                        「丙○○」一枚    「丙○○」四枚
                        「丁○○」一枚    「丁○○」四枚
6.己○○授信約定書  「己○○」二枚    「己○○」三枚
12.借款申請書        「己○○」一枚    「己○○」一枚
3.16.借款申請書        「己○○」一枚    「己○○」一枚
10.6.借款申請書        「己○○」一枚    「己○○」一枚
12.借款申請書        「己○○」一枚    「己○○」一枚
3.借款申請書        「己○○」一枚    「己○○」一枚
7.12.借款申請書        「己○○」一枚    「己○○」一枚
10.12.借款申請書        「己○○」一枚    「己○○」一枚
1.10.借款申請書        「己○○」一枚    「己○○」一枚
4.18.借款申請書        「己○○」一枚    「己○○」一枚
7.借款申請書        「己○○」一枚    「己○○」一枚
11.11.借款申請書        「己○○」一枚    「己○○」一枚
5.2.借款申請書        「己○○」一枚    「己○○」一枚
8.7.借款申請書        「己○○」一枚    「己○○」一枚
11.借款申請書        「己○○」一枚    「己○○」一枚
7.16.借款申請書        「己○○」一枚    「己○○」一枚
8.14.印鑑簽                              「己○○」二枚
8.14.己○○授信約定書                    「己○○」五枚
1.6.借款申請書        「己○○」一枚    「己○○」一枚
1.12.丙○○授信約定書                    「丙○○」五枚
1.12.丁○○授信約定書                    「丁○○」五枚
8.借款申請書        「己○○」一枚    「己○○」一枚
2.借款申請書        「己○○」一枚    「己○○」一枚
3.5.本票              「己○○」一枚    「己○○」三枚
                        「丙○○」一枚    「丙○○」三枚
                        「丁○○」一枚    「丁○○」三枚
貳、乙○○貸款案
11.丙○○授信約定書                     「丙○○」四枚
11.丁○○授信約定書                     「丁○○」四枚
1.12.丙○○授信約定書                     「丙○○」五枚
1.丁○○授信約定書                     「丁○○」五枚
3.本票              「丙○○」一枚     「丙○○」三枚
                        「丁○○」一枚     「丁○○」三枚

司法院資訊處製作；財團法人民間司法改革基金會備份。
